臺灣高等法院刑事裁定　　　　　　　　 100年度抗字第1093號
聲　請　人　臺灣臺北地方法院檢察署檢察官
抗　告　人
即受 刑 人　高瑞棠
上列抗告人因聲請撤銷緩刑案件，不服臺灣臺北地方法院中華民
國100年8月31日裁定（100年度撤緩字第98號），提起抗告，本
院裁定如下：
    主  文
原裁定撤銷。
聲請駁回。
    理  由
一、聲請意旨略以：抗告人即受刑人高瑞棠因犯公共危險案件，
    經臺灣臺北地方法院判處應執行有期徒刑8月，緩刑3年，並
    諭知受刑人應自民國98年12月起至100年3月止，按月於每月
    5日前向傅鉦棋給付新臺幣（下同）1萬元，於100年4月5日
    前向傅鉦棋給付1千元，如有1期遲延給付，其後之給付視為
    全部到期，業於98年12月8日確定在案，詎受刑人僅給付被
    害人4萬6千元，尚餘11萬5千元拒未給付，經被害人之父陳
    報受刑人上開給付情形，是受刑人顯已違反刑法第75條之1
    第1項第4款之規定，且情節重大，足認原宣告之緩刑難收其
    預期效果，而有執行刑罰之必要，爰聲請撤銷先前之緩刑宣
    告等語。
二、原裁定意旨略以：受刑人因犯公共危險案件，經臺灣臺北地
    方法院判處應執行有期徒刑8月，緩刑3年，並諭知受刑人應
    自98年12月起至100年3月止，按月於每月5日前向傅鉦棋給
    付1萬元，於100年4月5日前向傅鉦棋給付1千元，如有1期遲
    延給付，其後之給付視為全部到期，業於98年12月8日確定
    在案，並經檢察官通知受刑人應於100年4月5日前，將支付
    緩刑判決金之證明文件郵寄地檢署。而受刑人僅給付被害人
    4 萬6千元，尚餘11萬5千元拒未給付乙節，有被害人之父傅
    季中於100年5月24日之陳報狀附卷可稽，顯見受刑人確已無
    意履行前開判決所定之緩刑條件，堪認其違反緩刑之負擔情
    節重大。因認原判決宣告之緩刑難收省悟及警惕之預期效果
    ，有執行刑罰之必要，爰裁定前開緩刑之宣告應予撤銷等語
    。
三、抗告意旨略以：受刑人於99年4月間因所任職之公司業務緊
    縮而遭裁員，受刑人僅能靠打零工為生，而受刑人之父自97
    年底因不明原因突失聽覺，多次入院診治卻查無病因，並自
    99年4月起身體莫名多處病變，受刑人之母亦因長期照顧父
    親而病倒無法工作。受刑人當時所賺取薪資除負擔生活費外
    ，尚需協助支付父母親之醫療費用，在無法支付賠償金之情
    況下，曾以電話聯絡被害人之父傅季中，並取得其諒解。至
    100年3月中，受刑人工作地點移往高雄，臺北新店之住處僅
    有父母親居住，郵差所投寄之掛號郵件，因受刑人人父親失
    聰無法聽聞門鈴聲而無法領取，故受刑人不知原裁定法院曾
    寄發開庭通知，且當時以為曾取得被害人之父之諒解，誤認
    被害人業已同意受刑人得遲延於9月中清償所有積欠之賠償
    金，詎受刑人於100年9月7日突接獲原審撤銷緩刑宣告之裁
    定，方知悉上情，乃立即與被害人之父傅季中連絡，並已清
    償所有積欠之賠償金。原裁定撤銷本件緩刑宣告，於法顯有
    未洽，爰依法提起抗告等語。
四、按緩刑宣告，得斟酌情形，命犯罪行為人向被害人支付相當
    數額之財產或非財產上之損害賠償，刑法第74條第2項第3款
    定有明文。又按受緩刑之宣告而有違反第74條第2項第1款至
    第 8款所定負擔情節重大，足認原宣告之緩刑難收其預期效
    果，而有執行刑罰之必要者，得撤銷其宣告，刑法第75條之
    1第1項第4款亦有明定。此乃因緩刑制度設計之本旨，主要
    目的在鼓勵惡性較輕微之犯罪行為人或偶發犯、初犯得適時
    改過，以促其遷善，復歸社會正途，又緩刑宣告得以附條件
    方式為之，亦係基於個別預防與分配正義，俾確保犯罪行為
    人自新及適度填補其犯罪所生之損害為目的，然犯罪行為人
    經宣告緩刑後，若有具體事證足認其並不因此有改過遷善之
    意，自不宜給予緩刑之寬典，故而設有撤銷緩刑宣告制度。
    再考諸刑法第75條之1之增訂理由，所謂「情節重大」，係
    指受判決人顯有履行負擔之可能而隱匿或處分其財產、故意
    不履行、無正當事由拒絕履行或顯有逃匿之虞等情事而言；
    且第75條之1採裁量撤銷規定，賦與法院裁量撤銷與否之權
    限，特於第1項規定實質要件為「足認原宣告之緩刑難收其
    預期效果，而有執行刑罰之必要」，供作審認之標準。亦即
    ，受緩刑之宣告者是否有違反第74條第2項第1款至第8款所
    定負擔情節重大之情形，法院仍應本諸認事作用，依職權調
    查證據，以資審認其違反前揭所定負擔之事實存在與否，以
    及是否情節重大，並就具體個案情形，依比例原則綜合衡酌
    原宣告之緩刑是否難收其預期之效果，而確有執行刑罰之必
    要，資以決定該緩刑宣告是否應予撤銷，斷非受緩刑宣告者
    一有違反上揭所定負擔情節重大之事，即應撤銷該緩刑之宣
    告，此與刑法第75條所定，若符合該條第1項2款情形之一者
    ，毋須審酌其他要件，法院即應逕予撤銷緩刑宣告之情形，
    迥然有別。尤以刑法第74條第2項第3款所定之命犯罪行為人
    向被害人支付相當數額之財產或非財產上之損害賠償作為緩
    刑宣告之負擔，於宣告緩刑前即應考量犯罪行為人實際之償
    還能力，避免流於形式，又上開命犯罪行為人向被害人支付
    相當數額之財產或非財產上損害賠償之負擔，依刑法第74條
    第4項之規定，本得作為民事強制執行名義，被害人之債權
    已依法賦予保障，權衡刑罰之目的在於制裁不法，而緩刑之
    宣告係給予犯罪行為人自新之機會，受緩刑宣告者，其後若
    有不能履行賠償責任時，猶應究明其無法履行之原因是否正
    當，抑或僅係推諉拖延時間（如確有支付能力而故意不給付
    之事），倘若確係因其事後經濟窘困，或頓失給付能力，得
    否能因受緩刑宣告者一時無法賠償，即逕以欠缺民事上之清
    償能力，認應以刑罰制裁取代緩刑宣告之效果，自仍有再予
    詳酌之必要。矧緩刑宣告目的之一，乃在使犯罪行為人尚有
    保持或另覓工作之機會，以便清償被害人之債權，苟若逕予
    撤銷其緩刑之宣告，無疑更使被害人無法獲得清償，且犯罪
    行為人故意遲不履行之情形，與其因事後生活陷入困境而無
    資力履行者，殊難等而視之。
五、經查：
  (一)受刑人因公共危險案件，經臺灣臺北地方法院於98年11月9
    日以98年度交簡字第99號判決處應執行有期徒刑8月，緩刑3
    年，並應自98年12月起至100年3月止，按月於每月5日前向
    傅鉦棋給付1萬元，於100年4月5日前向傅鉦棋給付1000元，
    如有1期遲延給付，其後之給付視為全部到期，該判決嗣於
    98年12月8日確定等情，有上開判決書、本院被告前案紀錄
    表在卷可稽。惟受刑人於前揭判決確定後，經臺灣臺北地方
    法院檢察署檢察官合法通知，其僅支付4萬6千元，其餘款項
    均未按期履行等情，有臺灣臺北地方法院檢察署公務電話紀
    錄、98年12月15日北檢玲次98執緩字第364號、99年9月6日
    北檢治次98執緩字第364號通知書、被害人之父傅季中100年
    5月24日陳報狀等件附卷為憑，復為受刑人抗告狀所不否認
    ，是受刑人有違反前揭緩刑宣告判決所定負擔，迄至100年8
    月31日止，其僅支付4萬6千元之款項，其餘負擔遲未履行之
    事實，並已影響被害人之權益，洵屬明確。
  (二)受刑人有違反刑法第74條第2項第3款所定負擔之事，固屬明
    確，然揆諸上開說明，除有其他具體事證可證其有支付能力
    而故意不給付等情形外，尚難執此未遵期履行乙事，率爾遽
    認其違反情節當然係屬重大；況縱令其違反情節確屬重大，
    而合於前揭得撤銷緩刑之要件，惟是否足認原宣告之緩刑難
    收其預期效果，而有執行刑罰之必要，尚須衡酌相關情況決
    定之，除非有裁量縮減至零之例外情形，否則法院如逕以未
    遵期履行負擔乙事，即認抗告人所受之緩刑宣告應予撤銷，
    此即屬裁量應行使而不行使之怠惰，當然構成裁量上之瑕疵
    ，所為之緩刑宣告撤銷自亦非適法。
  (三)抗告意旨陳稱受刑人自99年4月間起因工作不穩定，經濟上
    有問題，且父親疑因病變失去聽覺，母親健康狀況亦不佳，
    除生活費用之外，尚需負擔父母親醫療費用，故當時確實無
    能力按期履行原緩刑宣告所定之附帶賠償條件，並提出其父
    高清孝之身心障礙手冊（其上記載中度聽障）及就診醫療收
    據、其母高葉來匏之就診醫療收據為證，是受刑人陳稱其係
    因家庭突遭變故，經濟生活陷入相當窘困之境，致無力按期
    清償，且因其父失聰無法聽聞門鈴聲，致未及領取原審法院
    以掛號郵件寄發之開庭通知等情，尚非無據，堪認其未遵期
    履行上開緩刑宣告所附條件，衡情應有正當之事由，而與本
    有支付能力，卻自始不為任何清償或避不見面之惡意不為給
    付等情，尚屬有別。
  (四)末查，受刑人於100年9月7日接獲原審撤銷緩刑宣告之裁定
    後，立即於同年9月12日與被害人家屬取得聯繫，並一次清
    償所積欠之全部款項，被害人家屬亦對受刑人家中所生變故
    表示諒解，願給予受刑人自新之機會，此有受刑人與被害人
    之父傅季中於100年9月12日所簽立之和解書附本院卷可參。
    益徵本件與一般惡意未遵期履行損害賠償之情形，尚非可兩
    相比擬，是受刑人未遵期履行前揭緩刑宣告所附之條件，與
    有資力之人推諉拖延時間而惡意不履行，要屬不同之情形，
    自難徒以受刑人先前未遵期履行之外觀事實，遽以推斷其主
    觀上顯有故違上開所定應給付負擔之意圖，與一般犯罪行為
    人為博取緩刑之宣告，僅有口惠之名而無任何實際作為，二
    者顯有不同，是受刑人既非惡意不為給付，亦無顯有履行負
    擔之可能而隱匿或處分其財產、故意不履行、無正當事由拒
    絕履行或顯有逃匿之虞等情事，自難認其有何違反刑法第74
    條第2項第3款所定負擔情節重大之可言。
  (五)綜上所述，受刑人固有未遵期給付賠償金之事，然其並非有
    履行負擔之清償能力，而故為隱匿或處分其財產惡意不履行
    、無正當事由拒絕履行或顯有逃匿之虞，受刑人復提出雙方
    和解書，證明其業於100年9月12日已一次給付餘款11萬5千
    元，全部履行完畢。則原審僅從形式上審酌受刑人未依約履
    行，有違反負擔之情形，卻未具體究明受刑人是否已屬情節
    重大，而有原緩刑宣告顯難收其預期效果，確有執行刑罰之
    必要，即逕予撤銷受刑人緩刑之宣告，顯有未當。受刑人提
    起本件抗告，為有理由，自應由本院將原裁定撤銷，並依前
    揭說明，認受刑人違反刑法第74條第2項第3款所定負擔之情
    節尚非重大，駁回檢察官撤銷緩刑宣告之聲請。
據上論斷，依刑事訴訟法第413條，裁定如主文。
中    華    民    國   100    年    9     月    29    日
                  刑事第五庭  審判長法  官  王敏慧
                                    法  官  崔玲琦
                                    法  官  劉秉鑫
以上正本證明與原本無異。
不得再抗告。
                                    書記官  蔡宜蓁
中    華    民    國   100    年    10    月    3     日